最高法院刑事判決　　　　　　　　　　　　　　　八十八年度台上字第六二四一號
　　上訴人　臺灣高等法院臺南分院檢察署檢察官
　　被　告　乙○○
　　　　　　甲○○
右上訴人因被告等公共危險等罪案件，不服臺灣高等法院臺南分院中華民國八十六年
五月二十八日第二審判決（八十六年度上訴字第四六九號，起訴案號：臺灣臺南地方
法院檢察署八十四年度偵字第七一三二號），提起上訴，本院判決如左：
    主  文
原判決撤銷，發回臺灣高等法院臺南分院。
    理  由
本件原判決以公訴意旨略稱：被告乙○○係建築師，於民國八十一年三月間受陳方金
好（另經檢察官為不起訴處分）委託為台南市○○區○○路四四六巷十七弄四十五號
新建四層樓房之設計及監造，並由被告甲○○承攬營造。乙○○明知上開委建之樓房
緊鄰有告訴人莊澄欽所有之四十七號房屋，竟未對於該地之地質、地層分布、地下水
位及鄰屋之基礎等予以探測，即繪製施工圖指示甲○○施工。而甲○○在開挖地基時
，已見莊澄欽房屋之基礎側邊有地下水滲出，顯有影響鄰屋基礎而造成崩塌之虞，本
應依建築術成規做好擋土等安全防護措施，以避免發生危險。詎乙○○、甲○○二人
竟共同基於不確定之故意，不為擋土設備之補強，並採取適當之排水方法以保持房屋
基礎穩定，即將該建物建蓋至四樓完成。容任莊澄欽之房屋向陳方金好興建房屋之方
向（東面）傾斜，且房屋龜裂損壞共五十三處（主要結構五處，非主要結構四十八處
），致其房門變形損壞不堪使用，房屋結構強度及耐震力均不足，造成沈陷而生公共
危險，因認被告等均涉犯刑法第一百九十三條之公共危險，及第三百五十三條第一項
之毀損建築物罪嫌等情。惟經審理結果，認不能證明被告等犯罪，因而維持第一審諭
知被告等均無罪之判決，駁回檢察官在第二審之上訴，固非無見。
惟查，按審理事實之法院，對於被告之犯罪證據，應從各方面詳予調查，以期發現真
實，苟非調查之途已窮，而被告之犯罪嫌疑仍屬不能證明，要難遽為無罪之判斷。原
判決雖以乙○○規劃本件工程基地深度為一‧三五公尺，而實際開挖深度僅○‧八三
五公尺，尚未超過一‧五公尺，或逾越莊澄欽房屋之基礎深度一‧四五公尺，並未違
反建築技術規則第一百五十四條第三款及第四款之規定，認被告等未規劃設置擋土安
全防護設備，並無違背建築術成規等情。查建築技術規則第一百五十四條第三款及第
四款僅規定挖土深度超過鄰房基礎，或在一‧五公尺以上者，應依該規則建築構造編
中有關規定辦理及設置擋土設備等安全措施。雖其對挖土未超過上開深度者，未作具
體之規定，惟是否能以此即解釋為凡挖土深度未超過上開深度者，即無需設置任何安
全防護設施，猶不無審酌餘地。且依建築法第六十九條第一項規定：「建築物在施工
中，鄰接其他建築物施行挖土工程時，對該鄰接建築物應視需要作防護其傾斜或倒壞
之措施」。而建築技術規則第一百五十條復規定：「（施工場所之安全預防措施）凡
從事建築物之新建、增建、改建、修建及拆除等行為時，應於其施工場所設置適當之
防護圍籬、擋土設備、施工架等安全措施，以預防人命之意外傷亡、地層下陷、建築
物之倒塌等而危及公共安全」。上開規定均未以基地挖土深度之多寡作為其前提要件
，在解釋上自應認凡施行建築或挖土工程時，不論其挖土深度如何，均有其適用。況
查建築物係供人居住使用或不特定人出入經過之場所，且與周圍鄰屋及行人之安全關
係極為密切，尤其在新建、增建、改建、修建或拆除之場合，如設計或施工稍有不週
，極易發生傾倒、崩壞而危害公共之安全。因此鄰接其他建築物施行挖土時，縱其深
度未超過鄰房基礎，或未達一‧五公尺，惟基於公共安全之觀點及前開規定之文義解
釋，仍應視施工現場實際狀況及需要，作防護鄰屋傾斜或倒壞之措施，否則仍難謂與
上開規定及建築術成規無違。原判決僅以被告等規劃開挖本件工程基地深度未超過一
‧五公尺，亦未逾越莊澄清房屋之基礎深度，認被告等未規劃設置擋土安全防護設備
，並無違背建築術成規一節，依上說明，已嫌率斷。況查原判決既認定蔡見和於開挖
基地時因見地下水蓄積，而未敢再依照原設計圖設計之深度（即一‧三五公尺）繼續
挖土，僅挖至○‧八三五公尺即止。且工程完工後，告訴人莊澄欽所有之房屋即發生
前述沉陷傾斜及龜裂損壞現象等情。且卷查曾對莊澄欽房屋實施鑑定之土木技師陳純
森在檢察官偵查時亦稱：「該房屋經此次損害已不符合目前建築技術規則，如果有大
一點的地震有危險性，所以我們才建議修復補強」、「該房子還可以住，但安全性已
受到危險」等語（見偵查卷第一一七頁反面）。倘屬無誤，則莊澄欽之房屋似已因本
件工程而沉陷傾斜，並危及其耐震度與安全性。原判決雖引用民事法院囑託台北市結
構工程工業技術公會鑑定莊澄欽房屋損壞情形結果，認該房屋之損壞共有五十三處，
其中非結構性之缺陷計有四十八處，結構性之缺陷計有五處，結構性損壞尚屬輕微等
情（見該鑑定報告七「標的物損害現況」之八），而為有利於被告等之認定。然查該
項鑑定內容僅就莊澄欽房屋損害現況、修復補強建議及修復費用等項而為評估；對被
告等挖土建屋有無違背建築術成規﹖前開房屋發生沉陷傾斜之原因為何﹖是否與被告
等開挖基地致地下水位偏移有關﹖以及該房屋之沉陷傾斜是否已影響其基礎穩固性及
結構耐震度而危及公共安全等項，則未加以鑑定說明，上開各點均與判斷被告等應否
成立本件公共危險罪責攸關，且涉及建築專業知識，自有囑託建築專業機關或人員進
一步詳加鑑定及說明之必要。原判決對以上各點並未深入詳查，徒以推測之詞，謂本
件工程開挖基地與莊澄欽房屋發生傾斜損害無相當因果關係，且以該房屋目前尚可居
住，認並未危害公共安全云云，自有應調查之證據未予調查之違法。檢察官上訴意旨
執以指摘原判決不當，非無理由，應認原判決有撤銷發回之原因。
據上論結，應依刑事訴訟法第三百九十七條、第四百零一條，判決如主文。
中      華      民      國    八十八    年     十一     月      四      日
                              最高法院刑事第八庭
                                  審判長法官  吳  雄  銘
                                        法官  池  啟  明
                                        法官  石  木  欽
                                        法官  郭  毓  洲
                                        法官  吳  三  龍
      右正本證明與原本無異
                                              書  記  官
中      華      民      國    八十八    年     十一     月      八      日
